【裁判字號】    95,台上,890
【裁判日期】    950504
【裁判案由】    請求返還不當得利
【裁判全文】
最高法院民事判決              九十五年度台上字第八九○號
    上  訴  人  甲○○
    訴訟代理人  吳玲華律師
    被 上訴 人  台灣中小企業銀行股份有限公司
    法定代理人  乙○○
    訴訟代理人  丙○○
                        號
上列當事人間請求返還不當得利事件，上訴人對於中華民國九十
四年一月三十一日台灣高等法院第二審判決（九十三年度重上字
第五七八號），提起上訴，本院判決如下：
    主  文
上訴駁回。
第三審訴訟費用由上訴人負擔。
    理  由
本件上訴人主張：坐落台北市○○區○○段一小段六二○地號土
地及其地上建物即一二○五建號、門牌號碼台北市○○街八二巷
二○號三樓房屋（下稱系爭不動產）為伊所有，詎訴外人曾慶章
於民國八十九年八月間偽造簽約日期為同年月十三日、出賣人為
伊、買受人為曾慶章之買賣契約書，持向被上訴人申請抵押貸款
，並於同年月十八日以偽造之印鑑章申請辦理所有權移轉登記及
設定最高限額新台幣（下同）七百五十萬元抵押權與被上訴人。
被上訴人之承辦人員明知系爭不動產並非曾慶章所有，且曾慶章
所提供之買賣契約書係屬偽造，竟仍同意貸款。嗣曾慶章未依約
返還抵押貸款本息，經被上訴人於九十一年一月間聲請法院拍賣
系爭不動產。伊因系爭不動產被拍賣而受有八百九十九萬元損失
等情。爰依不當得利及侵權行為之法則，求為命被上訴人給付八
百九十九萬元並加計法定遲延利息之判決。
被上訴人則以：曾慶章取得系爭不動產所有權並完成設定第一順
位最高限額抵押權登記後，伊始予核貸。嗣曾慶章未依約返還抵
押貸款本息，伊聲請法院拍賣抵押之不動產而獲清償，無不當得
利可言。又伊之徵信人員係因信賴地政機關登記之公信力而予以
核貸，作業過程並無違反銀行徵信作業流程之規範，伊已盡善良
管理人之注意義務，亦無侵權行為等語，資為抗辯。
原審以：按土地法第四十三條規定，依本法所為之登記，有絕對
效力，此所謂登記有絕對效力，旨在保護信賴登記之善意第三人
，以維護交易安全。第三人如係因善意信賴不動產登記，依有效
之法律行為而取得不動產物權者，即受到該條善意信賴之保護，
避免因土地登記簿所載之權利狀態如與真正之權利狀態不相符時
，遭受意外之損害。本件訴外人曾慶章雖係於八十九年八月十六
日由不知情之土地代書龔美娟向被上訴人所屬錦和分行申請抵押
貸款六百二十萬元，並於同年月十九日持偽造之曾慶章與上訴人
間買賣契約書、所有權移轉登記申請書及抵押權設定契約書，同
時向台北市建成地政事務所申請所有權移轉登記與曾慶章，並由
曾慶章以系爭不動產設定抵押權登記與被上訴人。惟被上訴人係
於同年月二十二日曾慶章取得所有權狀及辦妥抵押權設定登記後
，始將六百二十萬元貸款撥入曾慶章設在被上訴人之帳戶內，由
曾慶章領走等情，為兩造所不爭，並有偽造之買賣契約書、抵押
貸款申請書、曾慶章被訴偽造文書案件之刑事判決、抵押權設定
契約書、土地及建物登記謄本、他項權利證明書、被上訴人徵信
資料清單及土地登記申請書可稽。雖上訴人主張：曾慶章係同時
申請所有權移轉登記及抵押權設定登記，被上訴人與曾慶章簽訂
抵押權設定契約時，伊仍為系爭不動產所有權人，被上訴人並非
信賴地政機關之登記，而係信賴曾慶章所提出經偽造之買賣契約
書，誤認曾慶章將可取得系爭不動產所有權，進而同意就系爭不
動產設定抵押權，不得依土地法第四十三之規定主張信賴利益云
云。惟查被上訴人否認知悉曾慶章有偽造買賣契約之犯行，並辯
稱伊承辦人員已查詢徵信資料，認曾慶章及其連帶保證人許美春
均無不良債信紀錄，有借款申請書及調查表、徵信資料清單可稽
。復查地政機關須先辦妥所有權移轉登記後，始得再為辦理抵押
權設定登記。系爭不動產所有權移轉登記與設定抵押權登記，雖
係八十九年八月十九日同時向地政機關送件申請，並於同年月十
二日辦畢登記，然其登記仍有先後之分。而被上訴人係於曾慶章
出示其所取得之系爭不動產所有權狀，並辦畢抵押權設定登記後
，始將貸款六百二十萬元撥入曾慶章帳戶。故被上訴人係信賴曾
慶章為系爭不動產所有權人，有權處分系爭不動產，將其提供擔
保設定抵押權後，始予貸款，應屬善意第三人，自應受土地法第
四十三條規定信賴利益之保護。上訴人不得執其於設定抵押權登
記前，與曾慶章間所存在之事由，對抗被上訴人。縱上訴人因此
受損害，僅生其得否向曾慶章請求損害賠償之問題。上訴人上開
主張，不足採取。被上訴人因曾慶章積欠抵押貸款本金六百二十
萬元暨約定之利息、違約金，屆清償期而未受清償，聲請核發支
付命令，據為執行名義而聲請拍賣系爭不動產，乃依法行使權利
，其獲得清償，有法律上之原因，無故意或過失之不法侵權行為
可言。從而，上訴人依據侵權行為及不當得利之法律關係，訴請
被上訴人給付八百九十九萬元並加計法定遲延利息，不應准許，
因而維持第一審所為上訴人敗訴之判決，駁回其上訴，經核於法
並無違背。查被上訴人不知曾慶章係以偽造文書方法而與上訴人
就系爭不動產訂立買賣契約，且曾慶章已辦妥所有權移轉登記，
被上訴人為善意第三人，為原審所確定之事實。則被上訴人因信
賴登記之內容而為設定系爭抵押權之行為，其取得之抵押權利應
受保障。上訴人主張其仍為系爭不動產之真正所有權人，曾慶章
設定系爭抵押權之行為係無權處分，不受善意受讓之保護云云，
顯屬無據。上訴人執此並就原審取捨證據、認定事實之職權行使
，指摘原判決不當，求予廢棄，不能認為有理由。
據上論結，本件上訴為無理由。依民事訴訟法第四百八十一條、
第四百四十九條第一項、第七十八條，判決如主文。
中    華    民    國  九十五  年    五    月    四    日
                      最高法院民事第二庭
                          審判長法官  蕭  亨  國
                                法官  陳  淑  敏
                                法官  葉  勝  利
                                法官  黃  義  豐
                                法官  簡  清  忠
      本件正本證明與原本無異
                                      書  記  官
中    華    民    國  九十五  年    五    月   十七   日
                                                      Ｅ


司法院資訊處製作；財團法人民間司法改革基金會備份。
